臺中高等行政法院判決
                                       100年度簡字第82號
原      告　竣暘工業有限公司
代　表　人　許淳星
訴訟代理人　王國泰　律師
被      告　臺中市政府
代　表　人　胡志強
訴訟代理人  羅心嵐
上列當事人間因水污染防治法事件，原告不服行政院環境保護署
中華民國100年3月22日環署訴字第1000005069號訴願決定，提起
行政訴訟，本院判決如下︰
    主  文
原告之訴駁回。
訴訟費用由原告負擔。
    事實及理由
一、事實概要：緣原告於臺中市○里區○○路○段○○巷66-3號從
    事電鍍業，領有被告核發之廢（污）水排放許可證（證號：
    中縣環排許字第04840-00號），設有乙級廢水處理專責人員
    ，經被告所屬環境保護局於民國（下同）99年10月26日10時
    50分許派員至原告廠區稽查，發現廠區製程所產生之冷卻作
    業廢水未經妥善收集及處理，逕由未經許可之排放口排放於
    地面水體（排水溝），核認違反水污染防治法第18條暨水污
    染防治措施及檢測申報管理辦法第52條第1項（裁處書漏載
    項次）前段規定，被告除於現場開具限期改善或補正通知書
    ，命原告立即停止排放（通知書編號：09-W00000000）及限
    期於100年1月24日前完成水污染防治許可證之變更登記（通
    知書編號：09-W0000000000）外，並依水污染防治法第46條
    暨「違反水污染防治法罰鍰額度裁罰準則」（下稱「裁罰準
    則」）規定裁處新臺幣（下同）15萬元罰鍰。原告對該罰鍰
    不服，提起訴願，遭決定駁回，遂提起本件行政訴訟。
二、本件原告主張：
  (一)按水污染防治措施及檢測申報管理辦法第3條第1項第3款固
    規定「事業廢水類別如下：．．．三未接觸冷卻水：指於熱
    交換管線內專供溫度交換之水。」但同辦法第1條規定，本
    辦法係依水污染防治法第18條授權訂定，是其規定內容及對
    該辦法之解釋，自不得違反母法，則該管理辦法第3條第1項
    既係關於「事業廢水」之解釋，不得違反水污染防治法第2
    條第8款規定「八廢水：指事業於製造、操作、自然資源開
    發過程中或作業環境所產生『含有污染物』之水。」是該款
    所稱「未接觸冷卻水」亦需「含有污染物」之要件，即同法
    第2條第4款所規定「任何能導致水污染之物質、生物或能量
    」，始足當之，並非所有之未接觸冷卻水不論是否含有污染
    物均屬事業廢水。又同管理辦法第52條第1項規定「事業或
    污水下水道系統應以核發機關許可之放流口排放。」亦係以
    含有污染物之廢水或污水為前提，如非水污染防治法第2條
    第8款或第9款所規定之廢水或污水，自無適用餘地。再綜觀
    該管理辦法均係對事業廢水之排放管理、處理設施等相關規
    定，若非事業廢水即不適用該管理辦法，亦無從依水污染防
    治法第18條、第46條處以罰鍰。
  (二)被告於99年10月26日至原告廠區稽查時，僅拍照存證，並告
    知原告需將未接觸冷卻水接管及裝設水錶，原告已遵照指示
    即刻裝設，當時被告當場採樣檢驗該冷卻水結果均合格，並
    非含有污染物之廢水，其逕行認定原告違反水污染防治法第
    18條、第46條規定予以裁罰，悖離該法規範之精神意旨而為
    不當之解釋。訴願決定書第5頁理由第四項記載「稽查時訴
    願人廠區製程所產生之冷卻作業廢水既屬作業環境與物直接
    接觸之廢水，當屬水污染防治法所稱之廢（污）水」，惟整
    個過程當中，並無發現被告指稱該水是作業環境與物直接接
    觸之廢水，倘訴願決定理由亦認定是廢水，即應回歸水污染
    防治法第2條第8、9款之規定，廢水指事業於製造、操作、
    自然資源開發過程中或作業環境所產生含有污染物之水。污
    水，指事業以外所產生含有污染物之水。行政院環境保護署
    於99年9月9日會同相關單位現場查核廢水排放地面水體許可
    案件，該署函文所列查核缺失，並不包括原告不符合相關排
    放規定，僅於最後一點記載，請加強冷卻水與迴流塔之廢水
    之處理，嗣後反而指稱原告違反規定並處分。
  (三)經鈞院100年7月15日履勘現場後，發現本件冷卻水並無熱交
    換作用，故不屬未接觸冷卻水，原告前述主張是未接觸冷卻
    水，應予更正。本件查獲當時水塔僅單純儲備冷卻用水，並
    無其他作用，被告主張是冷卻水塔，與事實不符，原告於10
    0年5月13日後才裝冷卻設備。原告所排放之冷卻水，其管線
    並無與相關製程的任何物體有任何接觸，故不屬作業廢水。
    被告亦未提供相關檢測包括是否含有金屬污染物或溫度過高
    之檢測報告，單純所排放的水，並無導致任何水污染情事等
    情，並聲明求為判決撤銷訴願決定及原處分。
三、被告則以：
  (一)依水污染防治措施及檢測申報管理辦法第3條第1項第1款規
    定「事業廢水類別如下：一作業廢水：指事業於製造、加工
    、修理、處理、操作、冷卻、沖洗、逆洗、治療、提供服務
    、畜殖、自然資源開發過程，與人或物直接接觸之廢水。」
    原告廠區製程所產生，當屬水污染防治法所稱之廢（污）水
    ，原告未經妥善收集及處理，逕由未經許可之排放口排放於
    地面水體，被告於稽查時發現後於違規排放點拍照存證且當
    場書寫稽查紀錄並告知該事業代表人，惟依99年10月26日水
    污染稽查紀錄及現場拍攝照片所示，該檢測報告之取樣地點
    誤繕為「放流口」，請求更正為「排放口」。原告雖稱冷卻
    水未含污染物質而排放地面水體，該冷卻水既無含污染物質
    ，理應回收使用以節省經費，該業者卻以未經許可排放口排
    放冷卻水，惟該違規情事於稽查時，已向原告會同人員說明
    並開具限期改善通知書在案，被告爰依水污染防治法第46條
    規定及行政院環境保護署訂定之「裁罰準則」裁處15萬元罰
    鍰，並無不當。
  (二)原告爭議之冷卻水設置位置於廠區製程區內，且該冷卻水用
    於製程循環使用，依水污染防治措施及檢測申報管理辦法第
    3條第3款「未接觸冷卻水：指於熱交換管線內專供溫度交換
    之水。」及依水污染防治法事業分類及定義業別19.電鍍業－
    適用條件為無水質水量限制，意味從事電鍍作業若有廢水產
    生即為列管事業，冷卻水產生用於製程亦屬作業廢水之一，
    故不管有無含有污染物本應受列管。原告之冷卻水雖經被告
    檢驗未含有污染物，但其冷卻水塔用於製程循環，於法規上
    屬作業廢水之一，該廢水應依規定妥善收集及處理後，始得
    排放於核定之放流口，原告未經妥善收集及處理，逕由未經
    許可之排放口排放於地面水體，已違反水污染相關規定。綜
    上，原告不得以未造成污染為由主張撤銷處分。
  (三)原告之電鍍槽，電鍍時須不斷加熱，但也不能過熱，故旁邊
    有一冷卻水塔，將水灌進管線裡面將電鍍槽降溫，電鍍槽即
    所謂的製程。本件冷卻水之流法，依原告代表人稱直接注入
    到旁邊降低槽體溫度，不能讓溫度一直升高，而且其設置於
    廠區內，有一些粉塵會逸散到冷卻水塔內。故若無冷卻水塔
    或槽體的水，冷卻水僅在電鍍槽體內的管線循環，未用槽體
    裝置，該冷卻水僅是揮發的動作，即不列管，依水污染防治
    法相關規定，只要有冷卻水塔或槽體接出來，可以直接使其
    冷卻，即屬一個處理單元故須列管，有時會摻雜一些重金屬
    物質或懸浮固體，有時會不合格，溫度於水污染防治法中有
    列管，PH、重金屬、懸浮固體、化學需氧量、大腸桿菌等均
    須列管。況且，原告之冷卻水塔未依水污染防治法第19條及
    水污染防治措施及檢測申報管理辦法第52條申請水污染防治
    措施等語，資為抗辯，並聲明求為判決駁回原告之訴。
四、兩造之爭點：被告以原告廠區製程所產生之冷卻作業廢水，
    逕由未經許可之排放口排放，違反水污染防治措施及檢測申
    報管理辦法第52條第1項前段規定，爰依水污染防治法第18
    條、第46條規定裁罰15萬元罰鍰，是否合法。
五、經查：
  (一)按「本法專用名詞定義如下：．．．四、污染物：指任何能
    導致水污染之物質、生物或能量。．．．八、廢水：指事業
    於製造、操作、自然資源開發過程中或作業環境所產生含有
    污染物之水。」、「事業應採行水污染防治措施；其水污染
    防治措施之適用對象、範圍、條件、必備設施、規格、設置
    、操作、監測、記錄、監測紀錄資料保存年限、預防管理、
    緊急應變，與廢（污）水之收集、處理、排放及其他應遵行
    事項之管理辦法，由中央主管機關會商相關目的事業主管機
    關定之。」、「違反依．．．第18條所定辦法．．．者，處
    新臺幣1萬元以上60萬元以下罰鍰，並通知限期補正或改善
    ．．．」水污染防治法第2條第4款、第8款、第18條、第46
    條分別定有明文。又水污染防治措施及檢測申報管理辦法第
    2條第12款規定：「本辦法專用名詞，定義如下：．．．十
    二、繞流排放：廢（污）水未依許可之放流口排放，或未依
    下水道管理機關（構）核准之排放口排入污水下水道。」、
    第3條第1項第1款規定：「事業廢水類別如下：一、作業廢
    水：指事業於製造、加工、修理、處理、操作、冷卻、沖洗
    、逆洗、治療、提供服務、畜殖、自然資源開發過程或其他
    作業時，與人或物直接接觸之廢水。」第52條第1項前段規
    定：「事業或污水下水道系統應以核發機關許可之放流口排
    放。」另裁罰準則第2條規定：「違反本法規定者，罰鍰額
    度應依附表所列情事裁處之。」附表項次三：「違反條款：
    第18條（水污染防治措施及檢測申報管理辦法第52條）－（
    事業繞流排放廢（污）水）。處罰條款及罰鍰：第46條事業
    ：新臺幣1萬元以上60萬元以下。污染源規模或類型（A）：
    ．．．三、屬應設置乙級專責人員者，12萬元＞A≧6萬元。
    不符合放流水標準排放或其他污染行為（B）：．．．二、
    非屬上述各種類型者，12萬元＞B≧6萬元。違規紀錄：（C
    ）C＝自本次違反之日起，往前回溯1年內違反相同條款次數
    （N）12萬元（N係指未經撤銷之裁罰次數）。承受水體或
    環境類型（D）：．．．三、排放廢（污）水非屬上述情形
    者，6萬元＞D≧3萬元。其他（E）：E≧0。罰鍰計算：一、
    事業－60萬元≧A＋B＋C＋D＋E≧1萬元。」
　(二)本件原告在臺中市○里區○○路○段○○巷66-3號從事電鍍業
    ，領有被告核發之廢（污）水排放許可證（證號：中縣環排
    許字第04840-00號），設有乙級廢水處理專責人員，經被告
    所屬環境保護局於99年10月26日10時50分許派員至原告廠區
    稽查，發現廠區製程所產生之冷卻作業廢水未經妥善收集及
    處理，逕由未經許可之排放口排放於地面水體，核認違反水
    污染防治法第18條暨水污染防治措施及檢測申報管理辦法第
    52條第1項前段規定，被告除於現場開具限期改善或補正通
    知書，命原告立即停止排放（通知書編號：09-W00000000）
    及限期於100年1月24日前完成水污染防治許可證之變更登記
    （通知書編號：09-W0000000000）外，並依水污染防治法第
    46條暨「裁罰準則」規定裁處15萬元罰鍰。原告對該罰鍰不
    服，循序提起本件行政訴訟，並為如事實欄所載之主張。
  (三)查原告領有被告核發之廢（污）水排放許可證（證號：中縣
    環排許字第04840-00號），設有乙級廢水處理專責人員（訴
    願卷第40-65頁），經被告所屬環境保護局於99年10月26日
    派員至原告廠區稽查，發現廠區製程所產生之冷卻作業廢水
    未經妥善收集及處理，逕由未經許可之放流口排放於地面水
    體，違反水污染防治法第18條暨水污染防治措施及檢測申報
    管理辦法第52條第1項前段規定，有水污染稽查紀錄、檢測
    報告及現場稽查照片影本等附卷可稽（本院卷第32-34頁）
    ，違規事實洵堪認定。被告除於現場開具限期改善或補正通
    知書，命原告立即停止排放（通知書編號：09-W00000000）
    及限期於100年1月24日前完成水污染防治許可證之變更登記
    （通知書編號：09-W0000000000）外，並依水污染防治法第
    46條暨「裁罰準則」規定裁處15萬元（A＝6萬元、B＝6萬元
    、C＝0元、D＝3萬元、E＝0元，A＋B＋C＋D＋E＝15萬元）
    罰鍰，揆諸首揭法條規定，並無不合。
  (四)次查，原告所排放之廢水，係抽取地下水至水塔，經由水塔
    將水灌入管線內，再將該冷卻管線置於電鍍槽內，以降低電
    鍍槽內之水溫，然後再將該冷卻管線內之水經由未經許可之
    排放口（本院履勘時排放口已封閉）排放於地面水體，此過
    程業經本院於100年7月15日至原告廠區勘驗屬實，有勘驗筆
    錄及現場拍攝之照片附卷可稽，並為原告所不爭。則該廢水
    既為原告作業過程中經由水塔、管線等作業環境與物直接接
    觸之廢水，當屬水污染防治措施及檢測申報管理辦法第3條
    第1款所稱之作業廢水。而被告於稽查當天自未經許可之排
    放口取樣之廢水，經被告所屬環境保護局檢測結果，其pH值
    為6.9，水溫為33.8度，懸浮固體為5.3mg/L，化學需氧量為
    13.3mg/L，鎳為0.06mg/L，氯離子為＜2,000mg/L，有檢測
    報告1件附卷可憑（本院卷第33頁背面）。又所謂污染物，
    係指任何能導致水污染之物質、生物或能量。上開廢水經檢
    測結果雖在標準值之內，惟原告所排放之廢水既含有上開污
    染物，核屬水污染防治法第2條第8款所稱之廢水。原告主張
    其所排放之廢水，並未經過製程而與人或物直接接觸之廢水
    ，非屬作業廢水，亦非水污染防治法第2條第8款所稱之廢水
    ，自無可採。又按事業排放廢水於地面水體，應經主管機關
    許可之放流口排放，為首揭法條明定業者應遵守之義務，原
    告從事電鍍業，應注意依規定排放廢水，其能注意而不注意
    應經主管機關許可之放流口排放廢水，縱非故意，亦難辭過
    失責任，自應受罰。
  (五)綜上所述，原告上開主張，均不足採。從而，原告違反水污
    染防治法第18條暨水污染防治措施及檢測申報管理辦法第52
    條第1項前段之規定，被告依水污染防治法第46條暨「裁罰
    準則」規定裁處原告15萬元罰鍰，核無違誤。訴願決定予以
    維持，亦無不合。原告訴請撤銷，為無理由，應予駁回。又
    本件為簡易訴訟程序案件，爰不經言詞辯論，逕為判決。兩
    造其餘之主張及舉證，於本件判決之結果並無影響，爰不逐
    一論述，附此敘明。
六、據上論結，本件原告之訴為無理由，依行政訴訟法第233條
    第1項、第236條、第98條第1項前段，判決如主文。
中　　華　　民　　國　　100　　年　　8  　月　   8    日
                臺中高等行政法院第二庭
                                法  官  林  秋  華
以上正本證明與原本無異。
如不服本判決，應於判決送達後20日內，以本訴訟事件所涉及之
法律見解具有原則性者，始得向本院提出上訴狀並表明上訴理由
，經最高行政法院許可，否則不得上訴；如於本判決宣示後送達
前提起上訴者，應於判決送達後20日內補提上訴理由書（均應依
對造人數提出繕本）。
中　　華　　民　　國　　100　　年　　8  　月　  10    日
                                書記官  李  孟  純